ACORDAO-COMPLETO-2520725

ACÓRDÃO 10458/2022 ATA 42/2022 - PRIMEIRA CÂMARA

VISTOS, relatados e discutidos estes autos de tomada de contas especial instaurada pela Secretaria Especial de Cultura em desfavor da Faz Assessoria, Planejamento e Eventos Culturais Ltda. e de Marco Aurélio Araújo Kroeff e Maria Bernadete Moreira Kroeff, sócios da referida empresa, em razão da impugnação das despesas realizadas com os recursos captados por meio do Pronac 10-10950, cujo objeto consistia na realização do evento "São Leopoldo Fest";
ACORDAM os Ministros do Tribunal de Contas da União, reunidos em sessão de Primeira Câmara, diante das razões expostas pelo relator, em:
9.1. excluir Maria Bernadete Moreira Kroeff da relação processual;
9.2. reconhecer a prescrição intercorrente das pretensões punitiva e de ressarcimento do TCU em favor da Faz Assessoria, Planejamento e Eventos Culturais Ltda. e de Marco Aurélio Araújo Kroeff, nos termos dos artigos 1º, §1º, da Lei 9.873/1999, e 8º da Resolução-TCU 344/2022; 
9.3. dar ciência do presente acórdão aos responsáveis e à Secretaria Especial da Cultura; e
9.4. arquivar o presente processo, nos termos do artigo 11 da Resolução-TCU 344/2022.

TOMADA DE CONTAS ESPECIAL. TCE instaurada pelo(a) Secretaria Especial de Cultura em razão de Não comprovação da regular aplicação dos recursos repassados pela União, Lei Rouanet, que teve por objeto A São Leopoldo Fest é a mais tradicional festa do município. O evento comemora a chegada dos alemães em São Leopoldo, berço da imigração germânica. Gastronomia, danças, costumes, trajes, cultura e todo o legado do povo alemão são ingredientes dessa grande festividade. Em sua 11ª edição, o evento terá a valorização da cultura e a reafirmação histórica do Município, com destaque maior ao folclore e artesanato germânicos. (nº da TCE no sistema: 799/2018).

Primeira Câmara

Secretaria Especial da Cultura.

3. Interessados/Responsáveis:
3.1. Responsáveis: Faz Assessoria Planejamento e Eventos Culturais Ltda (94.584.216/0001-95); Marco Aurelio Araujo Kroeff (XXX.894.950-XX); Maria Bernadete Moreira Kroeff (XXX.092.500-XX).

13.1. Ministros presentes: Benjamin Zymler (na Presidência), Walton Alencar Rodrigues (Relator) e Vital do Rêgo.
13.2. Ministro-Substituto convocado: Weder de Oliveira.
13.3. Ministro-Substituto presente: Augusto Sherman Cavalcanti.

WALTON ALENCAR RODRIGUES

Adoto, como relatório, o parecer do Ministério Público de Contas (peça 90) , que transcrevo a seguir:
"Trata-se de tomada de contas especial (TCE) instaurada pelo extinto Ministério da Cultura (MinC) , em desfavor da empresa Faz Assessoria Planejamento e Eventos Culturais Ltda. e de seus sócios, Senhor Marco Aurélio Araújo Kroeff e Senhora Maria Bernadete Moreira Kroeff, em virtude da impugnação total dos recursos captados para a execução do projeto cultural "São Leopoldo Fest - edição 2011" (Pronac 10-10950) , cujo objeto consistia na realização da festividade entre os dias 23 e 31/7/2011.
2. Não obstante aquiescermos, na íntegra, à análise das alegações de defesa, com a conclusão pelo afastamento de uma das irregularidades objeto de citação e a subsistência de outras duas, divergimos do encaminhamento alvitrado, com proposta de julgamento pela irregularidade das contas do Senhor Marco Aurélio Araújo Kroeff e da empresa Faz Assessoria, imputação de débito solidário e aplicação individual da multa fundamentada no art. 57 da Lei n.º 8.443/1992. A discordância centra-se na questão preliminar suscitada pelos representantes legais acerca da incidência da prescrição das pretensões punitiva e ressarcitória neste caso concreto, a partir das disposições contidas na Lei n.º 9.873/1999.
3. Muito embora a SecexTCE não tenha, nesta oportunidade, restringido o respectivo exame do tema aos termos do Acórdão 1441/2016-TCU-Plenário, a análise efetuada com fundamento na Lei n.º 9.873/1999 levou em consideração somente o prazo geral quinquenal previsto no art. 1.º, caput, do diploma legal, sem abarcar a incidência da disposição contida no respectivo §1.º do mesmo artigo.
4. Em sintonia com os fundamentos adotados pela Unidade Técnica no exame da prescrição tendo como base a Lei n.º 9.873/1999 (peça 87, p. 6-10) , este Parquet tem tratado a questão à luz da recente mudança jurisprudencial, consubstanciada na repercussão geral admitida pelo Supremo Tribunal Federal (STF) no Recurso Extraordinário 636.886 (tema 899) . A decisão do julgamento foi publicada em 20/4/2020, enunciando-se a tese de que "é prescritível a pretensão de ressarcimento ao erário fundada em decisão de Tribunal de Contas".
5. Considerando as diretrizes aplicáveis ao exame prescricional nos termos que defendemos desde a novel jurisprudência adotada pela Corte Suprema e acompanhando a conclusão da própria Unidade Técnica (peça 87, p. 6-10) , verifica-se que não houve, de fato, no caso em tela, a superação do prazo geral quinquenal previsto no art. 1.º, caput, da Lei n.º 9.873/1999. Não obstante, identifica-se que foi ultrapassado o triênio ao qual se refere o §1.º do art. 1.º do mesmo diploma legal (prescrição intercorrente) , conforme a seguir explicitado.
6. Na relação dos fatos de natureza interruptiva consignados pela SecexTCE, quando da análise da prescrição com base na Lei n.º 9.873/1999 (peça 87, p. 9-10) , é possível identificar, entre os marcos citados, a ocorrência de lapso temporal de aproximadamente quatro anos, compreendido entre as datas de apresentação da prestação de contas (30/1/2012 - correspondente à data de produção da respectiva documentação, que se pressupõe ter sido entregue ao órgão ministerial tempestivamente, pois não há indicativo nos autos de cobrança por atraso) e a elaboração de ofício encaminhado ao proponente contendo diligência para a complementação das informações (11/8/2016) , sem a prática de atos que identifiquem atuação ativa do órgão ministerial sobre o processo.
7. Nesse interregno, portanto, observa-se que houve o transcurso de mais de três anos entre o recebimento da documentação relativa à prestação de contas do Pronac 10-10950 e a demanda por complementação dos dados por meio do Ofício n.º 1363/2016, em 11/7/2016, sem que houvesse, aparentemente, qualquer movimentação processual, a caracterizar a ocorrência da previsão contida no art. 1.º, §1.º da Lei n.º 9.873/1999 e a inviabilizar o julgamento desta TCE pelo Tribunal. Ainda que seja plausível pressupor que houve uma análise precedente da documentação enviada em 2012 que identificasse a necessidade de dados adicionais para o exame da execução do projeto pelo MinC, reputamos plausível que tenha sido realizada em momento próximo ao da diligência efetuada, sem interromper, assim, a contagem do prazo prescricional em momento oportuno.
8. Trata-se, desse modo, nesta hipótese verificada, da prescrição intercorrente, caracterizada pela inércia em procedimento administrativo paralisado por mais de três anos, pendente de julgamento ou despacho: foi excedido o triênio entre os marcos temporais mencionados no parágrafo anterior, sem que tenha ocorrido, na prática, durante esse interregno, ato processual de relevância para a persecução do dano. As consequências legais previstas são o arquivamento dos autos de ofício ou mediante requerimento da parte interessada, sem prejuízo da apuração da responsabilidade funcional decorrente da paralisação, se for o caso.
9. Não olvidamos que a prescrição intercorrente é suscetível a interrupções na contagem do prazo com base em atos e expedientes de mero impulsionamento do processo, cuja documentação, por não ser materialmente relevante para a análise do controle externo, nem sempre se encontra acostada aos autos da TCE. Contudo, pautamos nossa conclusão pelo fato de haver relação direta entre os atos avaliados com intervalo de tempo superior a três anos, pois o termo inicial refere-se ao envio da documentação da prestação de contas pela Faz Assessoria Planejamento e Eventos Culturais Ltda. e o termo final corresponde à diligência para a complementação dessas informações. Tal contexto denota que houve longa inércia administrativa interna para apuração dos fatos relacionados às irregularidades, a qual foi, inclusive, objeto de observação por parte da CGU, no respectivo relatório de auditoria (peça 65, p. 2) .
10. Outrossim, tendo em vista a ocorrência da prescrição no caso concreto, ante a integração da norma do art. 1.º, § 1.º, da Lei n.º 9873/1999, e considerando tratar-se de matéria de ordem pública, que a Lei Orgânica do TCU, seu Regimento Interno e demais normas regulamentares não dispõem sobre as hipóteses para sua identificação, e levando em conta, ainda, o disposto no art. 298 do Regimento Interno do TCU, impõe-se a aplicação subsidiária do Código de Processo Civil para a resolução de mérito deste processo de tomada de contas especial.
11. Diante desse contexto, com as devidas vênias por divergir da Unidade Técnica, esta representante do Ministério Público manifesta-se no sentido de que o Tribunal delibere, em caráter definitivo, pela ocorrência da prescrição da pretensão ressarcitória e punitiva, na forma do art. 487, inciso II, do Código de Processo Civil, dando-se ciência aos responsáveis e órgãos interessados, com envio de cópia da documentação pertinente ao Ministério Público Federal e à Advocacia-Geral da União para subsidiar eventual ação de improbidade administrativa, e, por fim, arquivando-se o presente feito, com fundamento no art. 169, inciso III, do Regimento Interno do TCU."

Klayton Augusto Martins Topor (68.438/OAB-RS); e Antonio Cesar Peres da Silva (27.816/OAB-RS).

Procuradora-Geral Cristina Machado da Costa e Silva.

TOMADA DE CONTAS ESPECIAL. SECRETARIA ESPECIAL DA CULTURA. NÃO COMPROVAÇÃO DA BOA E REGULAR APLICAÇÃO DOS RECURSOS. CITAÇÃO. ACOLHIMENTO PARCIAL DAS ALEGAÇÕES DE DEFESA. RECONHECIMENTO DA PRESCRIÇÃO INTERCORRENTE DAS PRETENSÕES PUNITIVA E DE RESSARCIMENTO DO TCU. EXCLUSÃO DE UMA RESPONSÁVEL DA PRESENTE RELAÇÃO PROCESSUAL. CIÊNCIA. ARQUIVAMENTO.

TOMADA DE CONTAS ESPECIAL (TCE)

Secretaria de Controle Externo de Tomada de Contas Especial (SecexTCE).

Trata-se de tomada de contas especial instaurada pela Secretaria Especial de Cultura em desfavor da Faz Assessoria, Planejamento e Eventos Culturais Ltda. e de Marco Aurélio Araújo Kroeff e Maria Bernadete Moreira Kroeff, sócios da referida empresa, em razão da impugnação das despesas realizadas com os recursos captados por meio do Pronac 10-10950, cujo objeto consistia na realização do evento "São Leopoldo Fest".
	A Portaria MinC 750/2010 autorizou a captação de recursos federais no valor histórico de R$ 471.180,00, no período de 30/12/2010 a 31/12/2011, recaindo o prazo para a prestação de contas em 31/1/2012.
	Na fase interna, o tomador de contas especial concluiu pela ocorrência do dano ao Erário pelo valor efetivamente captado, de R$ 265.728,00, em virtude da comercialização de ingressos para a entrada no evento e de a produção do evento ter sido realizada por empresa distinta da captadora dos recursos junto ao Ministério da Cultura.
	No âmbito do TCU, a Secex-TCE realizou a citação da Faz Assessoria, Planejamento e Eventos Culturais Ltda. e de Marco Aurélio Araújo Kroeff, pelo débito no valor de R$ 265.728,00, em razão das irregularidades supracitadas, além da não adoção das medidas de acessibilidade ao local do evento e da falta da logomarca do Ministério da Cultura e da Lei de Incentivo à Cultura nos materiais de divulgação.
	Em relação à Maria Bernadete Moreira Kroeff, a unidade técnica propôs a sua exclusão da presente relação processual, pois, segundo o disposto no contrato social da empresa, a administração era exercida apelas pelo sócio Marco Aurélio Araújo Kroeff.
	Em suas alegações de defesa, Marco Aurélio Araújo Kroeff alegou a indevida indicação do Fundo Nacional da Cultura como cofre credor, a fragilidade da prova acerca da cobrança de ingressos, o cumprimento das regras de acessibilidade e a diferença entre a intermediação e a terceirização de determinadas atividades pela empresa contratada (peça 81) .
	Por sua vez, a empresa Faz Assessoria, Planejamento e Eventos Culturais Ltda. apresentou a sua defesa no sentido da prescrição quinquenal das pretensões punitiva e de ressarcimento do TCU, pois o prazo para a prestação de contas encerrou-se em 31/1/2012, ao passo que a primeira notificação foi realizada somente em 31/1/2018 (peça 86) .
	Após o exame das alegações de defesa, a Secex-TCE propôs julgar irregulares as contas da Faz Assessoria, Planejamento e Eventos Culturais Ltda. e de Marco Aurélio Araújo Kroeff, condenando-os, solidariamente, ao pagamento do débito apurado nos autos e da multa, individual, prevista no art. 57 da Lei 8.443/1992.
	Por outro lado, o Ministério Público de Contas manifestou-se pela incidência da prescrição intercorrente em favor dos responsáveis, tendo em vista o transcurso de mais de três anos entre a data marcada para a prestação de contas e a notificação enviada pelo Ministério da Cultura a Marco Aurélio Araújo Kroeff.
Feito o breve resumo dos fatos, decido.
	No que diz respeito à preliminar de mérito sobre a prescrição, acolho o parecer do MPTCU às presentes razões de decidir, uma vez que se operou a prescrição intercorrente prevista nos artigos 1º, § 1º, da Lei 9.873/1999, e 8º da Resolução-TCU 344/2022, pois o processo ficou paralisado, durante a fase interna da tomada de contas especial, por mais de três anos, pendente de julgamento ou despacho.
O transcurso superior a três anos ocorreu entre a data em que as contas foram prestadas (peças 24-32) , em 30/1/2012, adotada como o termo inicial de abertura do processo administrativo de apuração, e a primeira notificação enviada a Marco Aurélio Araújo Kroeff, por intermédio do Ofício 1363/2016-COACP (peça 37) , de 11/7/2016, por meio do qual o Ministério da Cultura requisitou informações adicionais sobre a prestação de contas apresentada.
Portanto, reconheço a prescrição intercorrente das pretensões punitiva e de ressarcimento do TCU em favor da Faz Assessoria, Planejamento e Eventos Culturais Ltda. e de Marco Aurélio Araújo Kroeff, deixando de condená-los ao pagamento do débito e da multa prevista no art. 57 da Lei 8.443/1992.
Enfim, entendo necessário excluir Maria Bernadete Moreira Kroeff da presente relação processual, por não ter praticado atos de gestão dos recursos públicos federais, tampouco exercia a administração da pessoa jurídica captadora dos aludidos recursos junto ao Ministério da Cultura.
É nesse sentido a jurisprudência firmada pelo TCU acerca da ausência de responsabilidade do sócio que não exerce atividade gerencial, a exemplo do que restou decidido nos Acórdão 2136/2022-TCU-Primeira Câmara, relator o E. Ministro-Substituto Weder de Oliveira, e 2.176/2021-TCU-2ª Câmara, relator o E. Ministro Bruno Dantas. 
Ante o exposto, VOTO para que seja adotada a minuta de acórdão que trago ao exame deste Colegiado.
TCU, Sala das Sessões, em 6 de dezembro de 2022.  
WALTON ALENCAR RODRIGUES 
Relator